【裁判字號】    94,重上,81
【裁判日期】    950308
【裁判案由】    確認租賃租金等
【裁判全文】
臺灣高等法院高雄分院民事判決          94年度重上字第81號
上  訴  人  乙○○
訴訟代理人  蔡建賢律師
被上訴人    臺灣汽車客運股份有限公司
法定代理人  丙○○
訴訟代理人  甲○○
上列當事人間請求確認租賃租金等事件，上訴人對於民國94年9
月30日臺灣高雄地方法院94年度重訴字第168 號第一審判決提起
上訴，本院於95年2月22日言詞辯論終結，判決如下：
    主  文
上訴駁回。
第二審訴訟費用由上訴人負擔。
    事實及理由
一、被上訴人之法定代理人變更為丙○○，有股份有限公司變更
    登記表可稽，並經鍾清達聲明承受訴訟，核無不合。又上訴
    人於言詞辯論期日未到場，核無民事訴訟法第386 條各款所
    列情事，爰依被上訴人之聲請，由其一造辯論而為判決。
二、上訴人主張：伊於民國92年6 月19日，就被上訴人所有坐落
    高雄市○○區○○段74、74-2地號土地（下稱系爭土地），
    與被上訴人簽立租約，租期自92年7 月1 日起至93年12月31
    日止，租金每月新台幣（下同）126,100 元，期滿後伊有優
    先續租權利。93年10月27日被上訴人就上揭土地公開招標93
    年度之新租約，竟將底標提高至213,000 元，開標後訴外人
    陳建榮以最高標46萬元得標。惟該第一高標之標單未依投標
    須知填寫，即填載非住所或身分證上戶籍之地址，應視為廢
    標，經伊當場提出異議，被上訴人仍以之為合法標單，並以
    得標價格徵詢伊是否續租，伊迫於無奈，遂以上開價格續訂
    租約1 年6 月。是締約過程被上訴人有致使伊意思表示錯誤
    且不自由之瑕疵，伊依民法第88條之規定，撤銷續訂租約之
    錯誤意思表示，則應回復依原租約每月126,100 元計算之租
    金。其次，兩造就系爭土地租賃面積為2017.76 ㎡，惟被上
    訴人實際上僅提供約1500㎡土地予伊使用，自應按不足之土
    地面積減收租金。再者，系爭土地之出租面積1,500 平方公
    尺，申報地價每平方公尺11,440元，依土地法第105 條準用
    第97條第1 項之規定，每月租金上限為143,000 元，被上訴
    人就逾越該上限部分之租金無請求權。若認伊上開請求無理
    由，惟被上訴先將底標提高至213,000 元，開標後由投標資
    格及文件有瑕疵之人以最高標價每月租金46萬元得標，被上
    訴人並以此價格要求伊續租，伊未詳察且迫於期間壓力，遂
    以上開價格續租，被上訴人顯係乘伊決定是否續租之時間上
    急迫性，而與伊成立顯失公平之租約，伊依民法第74條之規
    定，請求法院調減租金為每月126,100 元。爰於先位聲明請
    求判決：確認伊與被上訴人於93年11月19日就系爭土地所簽
    立租賃契約之租金為每月126,100 元；備位聲明請求判決：
    伊與被上訴人於93年11月19日就系爭土地所簽立租賃契約之
    租金應調減為每月126,100 元。
三、被上訴人則以：(一)本件審標時發現陳建榮標單上記載之地址
    與身份證上地址不同，有請投標人說明，並使上訴人在開標
    記錄備註欄陳述意見，因投標須知並無限定投標人記載身份
    證地址，而且標單上有附投標人身份證影本，故認定是合格
    標，且本件土地租賃不是採購案，無政府採購法之適用。而
    兩造間原租賃契約已經期滿消滅，上訴人如撤銷後一合約，
    亦不能恢復原合約。(二)招標公告上有載明出租範圍內設有高
    架天橋及墩柱，不計入標租標的，係現況招租，並無出租土
    地面積短少情事。(三)系爭土地係商業區，出租供營業用，不
    適用土地法第97條租金限制之規定。(四)原租約並無優先承租
    權之約定，係於93年10月28日續辦公開招標時，附加現承租
    人若參與本次標租，開標當日有按最高投標價優先承租權利
    ，以優惠原承租人，上訴人已經在開標當場書立切結書承租
    ，且以月租標價最高為決標方式，不能調整租金等語，資為
    抗辯。
四、原審判決上訴人全部敗訴，上訴人聲明不服，求為廢棄原判
    決，改為判決如上開聲明所示；被上訴人則求為判決駁回上
    訴。
五、兩造就下列事項並不爭執，並有租賃契約書2件及土地出租
    招標公告、切結書可憑（原審卷8至13頁、35頁、42頁），
    堪認為真實：
  (一)兩造於92年6 月19日就系爭土地簽立租約，租期自92年7 月
    1 日起至93年12月31日止，租金為每月126,100 元；上訴人
    承租系爭土地經營停車場之用。
  (二)被上訴人於93年10月27日就系爭土地公開招標93年度之新租
    約，底標每月213,000 元，並於招標公告中註明如上訴人參
    與投標，得按得標之最高標價取得優先承租權利，，開標後
    陳建榮以最高標46萬元得標，上訴人當場簽立切結書，同意
    以最高標價承租。
  (三)兩造於93年11月19日就系爭土地簽立租賃契約（下稱系爭租
    約），租金為每月460,000 元，上訴人仍作為停車場營業使
    用。
六、兩造爭執事項則為：(一)陳建榮標單未記載身份證地址是否為
    有效標單？上訴人是否得以錯誤為由，撤銷其系爭租約承租
    之意思表示？(二)系爭租約實際出租面積是否較租約約定面積
    短少，應否減少租金？(三)系爭租金約定有無違反土地法第
    105條準用第97條第1項租金限制之規定？(四)上訴人得否主張
    因急迫情事而與被上訴人成立顯失公平之租約，依民法第74
    條之規定，請求法院調減系爭租金為每月126,100元？爰分
    述如後：
  (一)上訴人主張系爭土地出租招標時，陳建榮標單未記載身分證
    地址，依投標須知之規定，應為廢標云云。查系爭土地93年
    10 月6日出租招標公告於決標方式第三項規定，參加投標人
    得於開標時攜帶有關證明文件及印章到場參加開標，未到場
    者視同放棄當場比價權利；於投標須知中，就投標方式，則
    規定應於標單上填妥姓名、出生年月日、地址、國民身分證
    統一編號及加蓋印章，且應將各項證件影本等一併裝入「證
    件封」內密封（原審卷35、37頁）。其並未要求投標人須載
    明特定之住居所、營業所或戶籍地，且為確定投標人之身分
    ，業已要求投標人須於投標文件檢附身分證件影本，於開標
    時並應攜帶證明文件到場，則被上訴人自該身分證件，已可
    取得投標人戶籍地址，如標單上之記載有異，亦不生無法連
    繫投標人之問題。況本件投標案，證件封與標單封分開，先
    開標封內之證件封，審核投標資格符合規定後，再開標單封
    ，亦有投標須知可參，陳建榮之證件封經審查合格，始再開
    其投標封，投標封乃為比價之用，其上地址之記載，既未違
    投標須知之規定，且非關於價格，尚不得以其非記載戶籍地
    而視為廢標。故而，被上訴人以陳建榮之標單為有效標，並
    無違誤。上訴人主張締約過程被上訴人有致其意思表示錯誤
    且不自由之瑕疵，核屬無據，自不得藉詞民法第88條之規定
    ，撤銷承租之意思表示。至上訴人聲請向高雄國際航空站及
    台灣鐵路管理局函查陳建榮有無向各該機關承租、其履約情
    形有無違約或欠繳租金等情形，欲證明其有取得租約後拒繳
    租金情事云云，惟其主張縱屬實在，亦不得據以認定陳建榮
    標得後，必然違約，而有違反投標資格，應屬廢標之事實，
    認無調查之必要。
  (二)本件招標時公告業已載明「出租範圍內設有高雄臨時車站跨
    站天橋及墩柱，已另外出租予交通部鐵路改建工程局，不計
    入本次標租標的」，及投標須知第1點、系爭租約第1點記載
    ：「土地座落：高雄市九如站土地出租，土地座落：高雄市
    三民區○○段74、74-2地號土地，面積：2017.76平方公尺
    」，已表明該記載僅是關於土地之坐落，並緊接於備註載明
    ：「一租賃位置及面積以實地丈量為準（詳如附圖）。…二
    出租範圍內設有高雄臨時車站跨站天橋及墩柱，已另外出租
    予交通部鐵路改建工程局，不計入本次標租標的」，此有招
    標公告、投標須知、租賃契約書及附圖一張標示出租範圍可
    按（原審卷第35、36頁，12至13頁）。是以約定租賃之範圍
    ，並非土地全部面積2017.76 平方公尺，而係扣除其上之天
    橋及墩柱部分，面積以實際丈量為準，甚為明確。上訴人主
    張被上訴人交付之土地面積較租約短少，應按不足之土地面
    積減收租金云云，並無足取，亦無測量之必要。
  (三)按土地法第97條限制約定最高租額之限制，僅限於城市地方
    供住宅使用之房屋有其適用，此觀同法第94條第1 項及第96
    條規定之立法原意即可推知。至供營業用之房屋，承租人得
    以營商而享受商業上之特殊利益，非一般供住居用之房屋可
    比，所約定之租金，自不受土地法第97條規定之限制（參照
    最高法院54年台上字第1528號判例）。上訴人所承租之系爭
    土地，位於鄰接高雄市火車站之人車往來頻繁之處，且作為
    停車場營業使用，其應付租金不僅為使用土地之對價，且包
    括搭乘火車乘客或接送旅客者停車需求之特殊利益之對價在
    內，自非普通之房屋或基地之承租可比，不受土地法第105
    條、第97條最高租金之限制。且本件係以招標方式招租，投
    標人可自行評估使用該基地可能之獲利而出價，於招標公告
    、投標須知復均約定以出價最高者得標，而無限制最高標價
    ，則被上訴人按最高價決標為每月租金，亦無違反上訴人之
    認知。故而上訴人主張被上訴人得請求之每月最高租金上限
    為143,000 元，核屬無據。
  (四)次按法律行為係乘他人之急迫、輕率或無經驗，使其為財產
    上之給付或為給付之約定，依當時情形顯失公平者，法院得
    因利害關係人之聲請，撤銷其法律行為或減輕其給付，固為
    民法第74條所明定。惟依該條之規定，不僅須行為人有利用
    他人之急迫、輕率、或無經驗，而為法律行為之主觀情事，
    並須該法律行為，有使他人為財產上之給付或為給付之約定
    ，依當時情形顯失公平之客觀事實，始得因利害關係人之聲
    請撤銷其法律行為或減輕給付。上訴人主張被上訴人先將底
    標提高至213,000 元，開標後由投標資格及文件有瑕疵之人
    以最高標價每月租金46萬元得標，並以此價格要求上訴人是
    否願意承租，上訴人迫於期間壓力，遂以上開價格續租，被
    上訴人顯係乘上訴人將喪失續租權利之時間上急迫情勢，而
    與上訴人成立顯失公平之租約，請求依民法第74條之規定，
    調減系爭租金為每月126,100 元云云。惟被上訴人先前原即
    承租系爭土地供停車場營業使用，期間長達年餘，自其平日
    獲利情況，當較一般投標人更能正確評估合理之租金價格，
    且被上訴人於93年10月6 日為出租招標公告，即已載明招標
    底價為213,000 元，及「現承租人（上訴人）若參與本次標
    租，開標日當時有按最高投標價優先承租權利。原承租人之
    優先承租權利意思表示，需於開標當時表達，否則視同放棄
    ，惟承租人未參與投標，即不得享有優先權利承租」，其截
    標日期為同月27日，開標日期為同月28日等情，有招標公告
    可考（原審卷第35頁），則上訴人自該公告時起迄開標之日
    止，有長達20餘日之時間考量其所能負擔之最高租金金額，
    以決定是否為優先承租之表示。若上訴人衡量46萬元之租金
    已無獲利可能，於開標日獲悉陳建榮以最高標價每月租金46
    萬元得標時，已足以從容決定是否優先承租，顯無時間上之
    急迫性或因資訊缺乏致不及於當場表示是否承租之情事，核
    與民法第74條規定之要件不合。是上訴人請求法院調減租金
    為每月126,100 元，亦無足取。
七、綜上所述，上訴人先位主張依據撤銷其錯誤之承租之意思表
    示，或應依實際交付土地面積計算租金，或依土地法之規定
    以定租金之上限，而請求確認本件租金應為每月126,100 元
    ，及備位主張本件租約之訂立，係因其急迫情事，而與被上
    訴人訂立顯失公平之租約，依民法第74條之規定，請求法院
    調減系爭租金為每月126,100 元，均無理由，應予駁回。原
    審為上訴人敗訴之判決，並無不合。上訴意旨指摘原判決不
    當，求予廢棄改判，為無理由，應予駁回。兩造其餘攻擊防
    禦方法，於判決結果不生影響，爰不予論述，附此敘明。
據上論結，本件上訴為無理由，依民事訴訟法第463 條、第385
條第1 項前段、第449 條第1 項、第78條，判決如主文。
中    華    民    國    95    年    3    月    8      日
                            民事第六庭
                                審判長法官 許明進
                                法      官 張明振
                                法      官 謝肅珍
以上正本證明與原本無異。
如對本判決上訴，須於判決送達後20日內向本院提出上訴狀，其
未表明上訴理由者，應於上訴後20日內向本院提出上訴理由書（
均須按他造當事人之人數附繕本）。上訴時應提出委任律師或具
有律師資格之人之委任狀，並依附註條文規定辦理。
中    華    民    國    95    年    3    月    8      日
                                書  記  官 廖素珍
附註：
民事訴訟法第466 條之1 ：
對於第二審判決上訴，上訴人應委任律師為訴訟代理人，但上訴
人或其法定代理人具有律師資格者，不在此限。上訴人之配偶、
三親等內之血親、二親等內之姻親，或上訴人為法人、中央或地
方機關時，其所屬專任人員具有律師資格並經法院認適當者，亦
得為第三審訴訟代理人。
第1 項但書及第2 項情形，應於提起上訴或委任時釋明之。


司法院資訊處製作；財團法人民間司法改革基金會備份。
